【裁判字號】    89,婚,434
【裁判日期】    900605
【裁判案由】    確認婚姻不成立
【裁判全文】
臺灣士林地方法院民事判決  八十九年度婚字第四三四號
    原告即反訴被告  乙○○
    被告即反訴原告  甲○○
右當事人間請求確認婚姻不成立事件，本院判決如左：
    主      文
確認原告與被告於民國八十三年九月三十日所為之婚姻關係不成立。
反訴原告之訴駁回。
本訴及反訴訴訟費用均由被告即反訴原告負擔。
    事實及理由
甲、本訴部分：
一、原告乙○○起訴主張：兩造於民國六十八年間結婚，嗣於八十二年三月十八日協
    議離婚，並向戶政機關辦妥離婚登記，但雙方又於八十三年九月三十日向戶政機
    關辦理結婚登記，惟該次結婚登記並未舉行任何結婚儀式，亦無任何證人親自到
    場，結婚證書上主婚人、證婚人及介紹人均係兩造議定後由本訴原告私自填寫用
    印，則該次結婚雖已辦理結婚登記，但並無公開結婚儀式，應非有效成立，爰請
    求確認兩造間之婚姻關係不成立等語。
二、被告甲○○則以：原告於八十二年間以二人有生命劫災須辦理離婚避開為由，說
    服被告與其辦理假離婚，並於八十二年三月十五日簽訂離婚協議書，但雙方仍住
    居在一起，嗣後於八十三年九月三十日未舉行結婚儀式即逕行辦理結婚登記，但
    雙方先前離婚無效，兩造婚姻關係仍存在等語置辯。
三、按結婚應有公開之儀式及兩人以上之證人，民法第九百八十二條第一項定有明文
    。所謂結婚應有公開儀式，係指結婚當事人應行定式之禮儀，使不特定人得以共
    見共聞，認識其為結婚為已足，最高法院五十一年度台上字第五五一號著有判例
    可資參照。苟結婚不具備同法第九百八十二條第一項之方式者，其結婚為無效，
    民法第九百八十八條第一款亦定有明文。原告主張兩造於八十三年九月三十日並
    未舉行任何結婚儀式，即自行書寫結婚證書向戶政機關辦理結婚登記等事實，業
    據提出戶籍謄本及結婚證書各一件為證，並為被告所不爭執，堪信為真實。兩造
    既未依規定舉行公開結婚儀式，縱經結婚登記，其婚姻關係仍未成立，惟因戶籍
    資料上有結婚之登載，原告有被認定係被告配偶之危險，原告自有提起確認之訴
    之法律上利益，從而原告提起確認兩造間之於八十三年九月三十日所為之婚姻關
    係不成立，洵屬正當，應予准許。
乙、反訴部分：
一、反訴原告即被告甲○○主張兩造於六十八年即結婚，八十二年間原告以有生命劫
    災須辦理離婚避開為由，兩造通謀虛偽意思表示於八十二年三月十五日簽訂協議
    書辦理假離婚，但雙方仍住居在一起，該次離婚顯屬無效，兩造婚姻關係仍存在
    ，爰請求確認兩造間婚姻關係存在等語。
二、反訴被告即原告乙○○則以：當時雙方確實真心離婚，才依報紙分類廣告打電話
    找人來辦理離婚，兩造婚姻關係已不存在置辯。
三、本件兩造原係夫妻，而於八十二年三月十五日曾簽訂離婚協議書，並向戶政機關
    為離婚之登記，有戶籍謄本及離婚協議書在卷可稽，並為兩造所不爭執，堪信為
    事實。反訴原告雖主張兩造當時並無離婚真意，係因反訴被告以紫薇算命後認須
    辦理離婚避劫，但為反訴被告所否認，反訴原告雖提出反訴被告紫薇斗數命盤、
    解說各一件為證，並經證人蔡宗熙到庭證述確曾陪同反訴被告前往算命，但一般
    人找人算命之因素眾多，或因家庭、事業等原因，亦可能婚姻遭受危機而算命，
    縱或反訴被告算命結果認須「假離婚」，亦難據此即認離婚並非反訴被告本人之
    真意，況反訴原告所提命盤解說亦載明「婚姻亮紅燈」等字，則反訴被告因此決
    意離婚即非不可能，反訴原告主張兩造係假離婚云云，尚不足採。且上開離婚協
    議係反訴被告依報紙分類廣告打電話找來證人謝守鎮、何清香為證人，並由謝守
    鎮依雙方意思填寫離婚協議書等情，業經證人謝守鎮到庭供述明確，且離婚協議
    書亦明載兩造所生子女王亮鈞、王筱棉由女方監護，男方則有探視權，堪信證人
    有確實明瞭兩造離婚意願，況兩造事後復持以向戶政機關辦理離婚登記，尚難僅
    憑兩造於離婚後仍共同生活於一處，即認兩造當時並無離婚之意思。是本件兩造
    有離婚之真意，並簽妥離婚協議書，復由證人二人簽名見證，並向戶政事務所辦
    理離婚登記，則兩造之離婚自符前開民法第一千零五十二條規定之要件，反訴原
    告主張兩造之協議離婚無效，婚姻關係現仍有效存在，尚屬無據，應予駁回。
四、因本案事證已臻明確，兩造其餘主張陳述及所提之證據，均毋庸再予審酌，附此
    敘明。
丙、據上論結：本件原告之訴，為有理由，反訴原告之訴為無理由，依民事訴訟法第
    第七十八條，判決如主文。
中      華      民      國    九十      年      六      月      五      日
                                      臺灣士林地方法院民事第二庭
~B法      官  詹朝傑
右為正本係照原本作成。
如對本判決上訴應於判決送達後廿日向本院提出上訴狀。
中      華      民      國    九十      年      六      月      七      日
~B法院書記官  黃秀雲


司法院資訊處製作；財團法人民間司法改革基金會備份。
